【裁判字號】    94,訴,3984
【裁判日期】    950406
【裁判案由】    殺人未遂
【裁判全文】
臺灣高雄地方法院刑事判決              94年度訴字第3984號
公  訴  人  臺灣高雄地方法院檢察署檢察官
被      告  甲○○
                    號
                    轉交）
指定辯護人  陳建誌律師
上列被告因殺人未遂案件，經檢察官提起公訴（94年度偵字第
21171號），本院判決如下：
    主  文
甲○○傷害人之身體，處有期徒刑伍月，如易科罰金，以佰元
（即新臺幣玖佰元）折算壹日，扣案鐮刀壹把，沒收之。
    事  實
一、甲○○於民國94年9 月13日下午7 時許，在高雄縣鳳山市○○路與光復路口某家超商前騎樓下，與互不認識之某姓名年
    籍不詳男子同坐在該處公用電話旁之椅子上，適因丙○○騎
    乘機車前來，並將機車停在公用電話前，而與該姓名年籍不
    詳之男子發生口角，嗣該姓名年籍不詳之男子見丙○○之弟
    乙○○正往該處走來，乃先行離去。乙○○到場後，見甲○○低頭戴帽坐在該處且一語不發，即出手碰觸掀下戴在甲○○頭上之帽子，甲○○因而心生不滿，遂基於傷害之犯意，
    從褲子右口袋內取出其平日割草及防身之用而隨身攜帶之鐮
    刀1 把，刀刃上包覆有甲○○自行以鋁製啤酒罐皮製作之刀
    套，手握刀柄，向丙○○、乙○○上半身處比劃揮舞，丙○○見狀，迅即以右手抓住刀刃處，欲搶下該把鐮刀，左手握
    住甲○○之左手之方式抵擋，刀套旋即掉落，而乙○○亦同
    時出手與丙○○協力將甲○○撲倒在地，雙方扭打之際，甲○○仍施力扯動刀柄，致丙○○握住刀刃之右手第2 指深切
    創傷併屈指深肌腱斷裂、第4 、5 指裂傷（1.5 ×1 公分、
    1 ×0.5 公分）。嗣丙○○張口咬住甲○○之手，甲○○始
    鬆開手上之鐮刀，旋警員亦獲報趕到處理，並當場扣得甲○○所有之鐮刀1 把，乙○○則將受傷之丙○○送醫急救。
二、案經丙○○訴由高雄縣政府警察局鳳山分局報告台灣高雄地
    方法院檢察署檢察官偵查起訴。
    理  由
一、按證人、鑑定人依法應具結而未具結者，其證言或鑑定意見
    ，不得作為證據，刑事訴訟法第158 條之3 定有明文。因證
    人、鑑定人未依法具結，無法擔保其證言係據實陳述或鑑定
    意見為公正誠實，若違反而未具結者，其證言或鑑定意見，
    不應使其具有證據能力。本件檢察官於偵查中未令證人即被
    害人丙○○與乙○○於陳述前具結，且查無依法不得令其具
    結之情形，是上開證人於偵查中之陳述即無證據能力。至本
    判決所引用其他各項證據，均經本院依各該證據之性質，依
    法定調查程序及法定調查方法，對當事人提示、告以要旨、
    使當事人閱覽或表示意見，當事人及辯護人亦均明示同意作
    為本案之證據，本院亦查無不得或不宜作為證據之情形，故
    認均有證據能力，合先敘明。
二、被告甲○○於本院審理中對於持鐮刀與丙○○、乙○○扭打
    ，致丙○○受傷一情，並不否認，惟辯稱：當天我拿啤酒在
    該處騎樓坐，丙○○騎機車過來停放在公用電話位置處，與
    一名流浪漢發生口角，我有過去勸阻，後來乙○○過來，該
    名流浪漢就跑掉了，乙○○來之後就搶走我頭上的帽子並要
    攻擊我，我本來坐著，我就站起來隨手拿起我隨身攜帶的鐮
    刀向他們揮舞，想說要嚇一下他們，他們就聯手把我摔倒在
    地上，我並不知道他們什麼時候受傷，可能是他們攻擊我時
    ，我揮舞鐮刀時受傷的云云。辯護人辯護意旨則略以：證人
    丙○○及乙○○雖均到庭具結證述，惟對事發經過及當時與
    被告站立相關位置所述情節並不相符，被告應無持刀揮砍之
    情形，且亦不可能造成丙○○受傷，又因為乙○○要攻擊被
    告，所以被告才會持刀揮舞，其本意應只是要嚇他們，並無
    殺人或傷害之犯意，被害人因此受傷，應只是正當防衛或防
    衛過當等語。經查：
（一）本件關於告訴人即被害人丙○○在上開時、地停車引發糾
      紛，丙○○先與當時在場另一名姓名不詳之男子有口角爭
      執，被告原係在場旁觀之人，雙方口角之際，該不詳姓名
      男子因見丙○○之弟乙○○前往該處，即先行離去等情，
      業經證人丙○○到庭證述明確，與被告甲○○所陳核屬相
      符。嗣乙○○到達該處，見被告低頭戴帽，詢以是否與該
      不詳姓名男子同夥，均不發一語，遂出手碰觸掀下被告帽
      子之情，亦經丙○○證述無誤（見本院卷第76頁）。另被
      告當時手持鐮刀1 把向丙○○、乙○○揮舞，丙○○因而
      出手抵擋，握住刀刃，乙○○亦協力抵抗，與被告發生扭
      打，致丙○○遭被告手持之鐮刀傷及右手手指，致右手第
      2 指深切創傷併屈指深肌腱斷裂、第4 、5 指裂傷（1.5
      ×1 公分、1 ×0.5 公分）一節，亦有大東醫院診斷證明
      書1 紙附卷可稽。
（二）被告及辯護意旨雖稱：被告取刀出來只是要嚇他們，並無
      殺人或傷害之犯意云云。查本件被告取出口袋中之鐮刀，
      係起於被告遭乙○○掀下頭上之帽子，在此之前，雙方並
      無任何口角衝突，然被告僅因此故，即取出鐮刀比劃揮舞
      ，其有傷人犯意，已可概見。而當時鐮刀上有包覆被告以
      鋁罐皮自製之刀套，業經被告自陳無誤，證人丙○○、乙○○亦證述有看見刀套，且該刀套經警員當場查扣，亦有
      高雄縣政府警察局扣押物品目錄表及扣押物照片2 張可資
      憑認。雖乙○○另稱該刀套為紙套、丙○○稱該刀套為鋁
      箔紙，然其等於事發突然之際，對該刀套之材質、外觀難
      以詳細觀察，不免判斷有誤，但其等有看見刀套之事實則
      無二致，尚不影響認定該鐮刀係包覆所查扣刀套之情。嗣
      在被告持該鐮刀揮舞之際，丙○○旋即出手抵擋，刀套亦
      同時掉落，此時丙○○係以手直接握住該鐮刀之刀刃處，
      處於極易受傷之狀態，故若被告並無傷人之意，自當鬆手
      或停止施力，然被告竟仍施力扭扯，致丙○○受有上開傷
      害，則其辯稱只是要嚇他們云云，自不足採信，被告確有
      傷害丙○○之犯意，應堪認定。
（三）至關於本件事發經過情形，丙○○證稱：被告舉起刀子要
      砍我弟弟，我就伸手去搶被告的刀子，我當時在被告左邊
      ，我弟弟站在被告前面，我們距離都很近，我看見被告拿
      起刀子向我弟弟揮，揮砍的時候鋁箔紙還在刀子上，我直
      接伸手去接時，鋁箔紙掉落，我用右手接住刀刃，左手握
      住被告的手，我弟弟就抱住被告，被告一直要把刀子抽出
      來。被告還是一直掙扎要向我揮刀，我弟弟抱住被告，後
      來我們三人都倒在地上，我還無法搶下被告的刀子，所以
      我就用嘴巴咬被告的手，後來被告才鬆手放開刀子等語（
      見本院卷第76-77 頁）；乙○○證稱：當時我哥哥站在被
      告前面，我站在被告後面，被告取出鐮刀後，右手持刀，
      左手持刀套，向我哥哥由上往下揮砍，我哥哥有伸手去抓
      刀子，並握住被告的手，我也握住被告的手，被告力氣很
      大，還是不放手，我就叫我哥哥咬被告的手，最後有一名
      路人來把我們分開，沒多久警察就來了等語（見本院卷第
      80-82 頁）。其中關於被告係持刀揮向何人、刀套掉落或
      是被告手持、當時3 人站立相關位置等情節，均互有歧異
      。衡以當時事發緊急，當時3 人又甚為接近，對於相關位
      置、鐮刀揮向何人等細節，或許記憶不復清晰、或係主觀
      認知問題，且除此之外，就被告確有持刀揮擊、3 人當時
      距離均甚為接近及丙○○手握刀刃等情，則均屬相符，故
      尚難以證人陳述有部分歧異，即遽認被告未實施本件傷害
      之犯行，是辯護意旨及被告此部分辯解，尚不足採信。
（四）又辯護意旨另認被告出手傷害丙○○係出於正當防衛，應
      得阻卻違法，至多為防衛過當等語，然按刑法上所謂正當
      防衛，係以遭受現在不法之侵害為前提，若無不法侵害行
      為之發生，自無正當防衛之可言，此觀刑法第23條之規定
      自明。查本件乙○○到事發現場後，欲查明被告是否係與
      丙○○發生衝突之人之同夥，遂出手碰觸被告並掀下其頭
      上之帽子，固屬不友善或不禮貌之舉動，然尚非屬不法侵
      害之行為，被告因此心生不滿，即取出鐮刀向其等揮舞比
      劃，丙○○出手抵擋，遂有後來遭受被告傷害之情事，被
      告自無成立正當防衛之餘地，自亦無防衛過當之問題。
（五）綜上所述，本件事證明確，被告傷害犯行，堪以認定，應
      予依法論科。
三、核被告所為，係犯刑法第277 條第1 項之傷害罪。起訴意旨
    雖認被告係基於殺人之犯意，觸犯刑法第271 條第3 項之殺
    人未遂罪嫌。然查：本件被告與丙○○、乙○○並無明顯衝
    突，被告因乙○○掀帽之舉動心生不滿，然是否因此即足生
    殺人之動機，已值懷疑，而被告取出鐮刀揮舞比劃時，其上
    確有包覆刀套，該刀套係丙○○伸手去搶時掉落之情，業經
    說明認定如上。以當時3 人距離均甚為接近之情形下，設被
    告確有殺人之意，在丙○○兄弟不知被告口袋內有鐮刀之情
    況下，若先趁丙○○兄弟不注意之際，猝然抽出鐮刀，迅即
    取下刀套，猛力揮割丙○○兄弟，其等當難以積極防禦，所
    受傷害應屬鉅大。由此觀之，被告殺人動機不明，在近距離
    持刀揮舞，尚非猝然猛力為之，即難認被告確有殺人之犯意
    ，應不成立殺人未遂罪，惟其傷及丙○○之客觀基本事實既
    屬同一，爰依法變更起訴法條。本院審酌被告僅因細故，即
    持鐮刀傷害他人，且明知鐮刀鋸齒鋒利，仍於被害人手握刀
    刃時施力扭扯，造成被害人手指肌腱斷裂、裂傷，傷害情形
    非輕，犯罪後復未能坦承犯行，又未與被害人達成和解，賠
    償其所受損害，自應受相當程度之刑事非難；惟另考量被告
    自84年迄今，均未有不良前科紀錄，有臺灣高等法院被告前
    案紀錄表1 份附卷可查，及其犯罪動機係出於受不禮貌之舉
    動而起等一切情狀，量處如主文所示之刑，並諭知易科罰金
    之折算標準。扣案鐮刀1 把，為被告所有供其犯罪所用之物
    ，業經被告供明在卷，爰依刑法第38條第1 項第2 款之規定
    ，宣告沒收。
據上論斷，應依刑事訴訟法第299 條第1 項前段、第300 條，刑
法第277 條第1 項、第41條第1 項前段、第38條第1 項第2 款，
罰金罰緩標準條例第1 條前段、第2 條，判決如主文。
本案經檢察官丁○○到庭執行職務。
中    華    民    國    95    年    4     月    6     日
                  鳳山刑事第2 庭
                          審判長法  官  邱明弘
                                法  官  廖建瑜
                                法  官  李嘉益
以上正本證明與原本無異。
如不服本判決，應於收受送達後10日內向本院提出上訴書狀。
中    華    民    國    95    年    4     月    6     日
                                書記官  呂怜勳
附錄本案論罪科刑法條全文：


司法院資訊處製作；財團法人民間司法改革基金會備份。
